【裁判字號】    89,抗,805
【裁判日期】    890918
【裁判案由】    證人罰鍰抗告
【裁判全文】
臺灣高等法院臺中分院院刑事裁定                八十九年度抗字第八○五號
    抗  告  人
    即  證  人  甲○○
右抗告人因證人罰鍰案件，不服臺灣南投地方法院中華民國八十九年九月十八日裁定
（民國八十九年度抗更字第一號），提起抗告，本院裁定如左：
    主    文
抗告駁回。
    理    由
一、原審裁定意旨略稱：
  (1)按證人經合法傳喚，無正當理由而不到場者，得科以五十元以下之罰鍰，並得拘
    提之，再傳不到者亦同，刑事訴訟法第一百七十八條定有明文，又證人係依法院
    之命，在訴訟上陳述其見聞事實之第三人，此項見聞事實為發見真實之重要根據
    ，且有不可替代性，故凡居住中華民國領域內，應服從我國法權之人民，無分國
    籍身分，不問何人於訴訟程序上，均有作證之義務（參照司法院大法官會議解釋
    第二四九號之解釋理由書），且參諸我國之刑事訴訟制度係採職權進行主義及實
    質之真實發現主義，事實之認定端賴法院調查證據以證明之，方得依證據以為自
    由心證之判斷，從而刑事訴訟法規定證人經合法傳喚後，不得以任何非正當之理
    由而拒不到場（即所謂「證人之不得拒卻性」），乃為利訴訟實務之進行及期發
    現真實之目的，合先敘明。
  (2)本件證人甲○○因原審受理八十九年度易字第一四四號被告莊文斌等傷害案件，
    經承審法官以其為案發當時在場親見親聞之證人，認有傳喚之必要，乃傳喚其於
    民國八十九年四月五日下午二時到庭應訊，而證人甲○○業於同年三月二十四日
    合法收受送達傳票，有送達證書一紙在卷可憑，即應早已知悉當日須於下午二時
    至原審開庭一事，惟證人甲○○竟遲至同年四月五日上午十時許，方交代南投縣
    縣政府法制室科員劉美華，以打電話之方式向原審承辦書記官郭瓊華，以縣長因
    行程安排密集、公務繁忙，不克到場作證為由，要求向法院請假，而經承辦書記
    官答覆以：因時間緊迫，恐不及以書面請假，伊將先口頭轉達承審法官，如法官
    認有必要，即會再度傳訊一情，業據證人劉美華、郭瓊華到庭結證在卷，互核渠
    等之證詞，亦大致相符，自堪採信，而證人郭瓊華將上開情事據實向承審法官呈
    報後，承審法官亦體恤證人甲○○因擔任南投縣長職務，公務尚稱繁忙，乃再次
    傳喚其於同年四月二十一日下午二時到庭作證，而證人甲○○業已於同年四月七
    日合法收受送達傳票，其應早已知悉當日須出庭作證一事，詎其竟仍遲至同年四
月二十日下午，方委由上開證人劉美華，再度以打電話之方式向原審承辦書記官
    郭瓊華表示，因縣長公務繁忙，不克到場作證，雖證人劉美華於原審調查時到庭
    證稱：伊當日有表明縣長要請假之意，而如認有出庭必要，可請法官打電話予縣
    長一詞，則係其個人之想法，並非縣長所言；惟其又陳稱：伊並未表明縣長明天
    不會來開庭，而係意指如真有必要縣長到庭，再請法院與我們連絡，伊係向法院
    確認有無到庭之必要等語，則其前後所述，即有不一，且互核與證人郭瓊華所證
    稱：劉美華第二次打電話來，雖可感覺縣長應不會來開庭，因其有言如有必要，
    請法官打電話予縣長，然其並未提及要請假之事等語，亦有未合，從而證人劉美
    華當日究否表明要代證人甲○○請假一節，即尚有疑義。
  (3)又證人甲○○雖具狀辯稱，因早已排定四月五日中興新村鼎竣山莊災情勘查、國
    姓鄉國姓村、乾溝村災情勘查及縣政會議等行程，同年四月二十一日則參加世界
    展望會捐助仁愛鄉互助村安置土石流受災戶組合屋交屋落成感恩典禮，並趕赴仁
    愛鄉南豐村、國姓鄉福龜村及埔里鎮珠格里參加三場九二一震災村里重建座談會
    ，且於南投縣政府致力於府會關係和諧過程中，出庭作證以指控議員，刺激與議
    會之對立關係，時機上似不適當，何況行程已相當緊湊下未克出席，故並非無正
    當理由未出庭云云。然查：刑事訴訟法所規定證人違背到場義務之制裁，雖須證
    人經合法傳喚後而又無正當理由不到場，始足當之，苟證人有不能到場之正當理
    由，即難以該條項之規定制裁。而證人甲○○亦確實參加上開活動，以致不能遵
    傳到場一情，業據其提出南投縣政府及縣長重要活動一覽二份，並有南投縣政府
    所出具之八十九年八月十八日八九投府法規字第八九一二七八八六號函文一份附
    卷可稽，此部分事實應堪採信，惟其上開所辯縱係屬實，然因公務而無法到場，
    能否謂其係無正當理由不到庭，亦非無研究之餘地，按無論公職人員或一般人民
    均有自身所從事之公務或職業，而須於平日各司己職，然法院開庭之時間，亦均
    係於公職人員或從事其他職業之人員上班時間為之，從而苟人民均得以當日須上
    班為由，即得任意拒卻刑事訴訟法所賦予之作證義務，則司法實務勢將無法順利
    運作，更無法期其能發現真實，為被告正確、妥適之裁判，故上開條文所謂之「
    無正當理由」應係指因疾病、衰老、無法行動，或因緊急公務，不能暫離，或因
    天災變亂、交通斷絕等不得已之事由，方得免除其到場之義務。而本件參諸南投
    縣政府所檢具之八十九年四月二十一日台灣世界展望會捐助仁愛鄉互助村安置土
    石流受災戶組合屋交屋落成感恩典禮活動流程表上所記載：「因縣長須參加村里
    座談會，洽詢陳婉真科長是否有空代表縣長出席，八十九年四月十八日」、及「
    經洽知陳科長未克出席，仍請縣長趕赴出席，八十九年四月十九日」，顯見證人
    甲○○早已無意於八十九年四月二十一日下午出庭作證甚明，再參諸上開活動既
    得委由其他行政人員代理，且係於同年四月十九日方臨時決定出席，足見證人甲
    ○○上開行程應係在收受原審傳票後方安排之行程，且並無不可代替性，自難謂
    有何上述出於緊急公務、天災變亂之事由甚明，從而縱其確曾於八十九年四月二
    十日委由證人劉美華以電話請假，然其請假之事由，亦難認正當，其既經合法傳
    喚而無正當理由，竟不到場，有送達證書在卷可稽，爰依刑事訴訟法第一百七十
    八條第一項、第二項之規定，酌科罰鍰五十元，特此裁定。
二、抗告人抗告意旨略以：
  (1)原裁定認「‧‧雖證人劉美華於原審調查時到庭證稱：伊當日有表明縣長要請假
    之意‧‧則其前後所述，即有不一‧‧然其並未提及要請假之事等語‧‧即尚有
    疑義。」按證人劉美華業已證稱「當日有表明縣長要請假之意」，且抗告人若無
    請假之意，何需交代其與法院聯絡並請其代為致電予法院，且抗告人第一次向南
    投地方法院請假時，該院並未要求需提出書面，故抗告人第二次請假時，亦以此
    方式為之，並認為已完成請假手續，如法院於抗告人電話請假時要求需提出書面
    ，則抗告人亦會遵照辦理。
  (2)原裁定稱「‧‧‧按無論公職人員或一般人民均有‧‧‧方得免除其到場之義務
    。」惟南投地方法院傳喚抗告人之時間，係南投縣歷經九二一震災浩劫，百廢待
    舉之際，未慮及抗告人肩負全縣行政最高首長之權責，且抗告人基於此身分，對
    於重建事務之推動責任，亦與普通公務員有所不同，實不應一概而論，況各級法
    院通知本府其他人員出庭作證，皆依時出庭，應無「司法實務勢將無法順利運作
    」之慮，且本案傷害部分，本府另有機要秘書、民政局局長及社會局局長當場目
    擊，且均分別於偵查、審判中出庭作證，抗告人是否出庭，並非完全無可替代，
    況該傷害案件之被告均經判決確定並已執行完畢，益足證該傷害案件並非需由抗
    告人出庭作證方能結案，另本府致力於府會關係和諧過程中，出庭作證以指控議
    員，刺激與議會之對立關係，時機上亦不適當。
  (3)原裁定又稱「‧‧其請假之事由，亦難認正當‧‧」此應係承辦法官個人主觀之
    見，抗告人如前所述，並非無正當理由不到場出庭，原裁定殊嫌速斷。
  (4)九二一震災中，南投縣房屋全倒總計二八、一九五戶、半倒二八、七八七戶，對
    組合屋之需求十分殷切，以供其臨時棲身並等候重建之日。抗告人身為一縣之長
    ，在公務預算及上級補助經費不敷興建組合屋以滿足災民基本需求時，只得求助
    民間機構團體出錢出力興建，故抗告人對於臺灣世界展望會捐助組合屋之交屋落
    成典禮，自當親往出席參加，以表達災民感恩之心，並期其他機構、團體共襄盛
    舉，如無法親自出席亦應覓得適當人選出席，其代替性並不高，今因適當人選均
    因公不克前往，基於解決災民居住處所之重要性，出席此一典禮之適當人選，除
    抗告人外，實非他人所能代理。綜上所述，請准將原裁定撤銷，俾符法治。
三、按證人經合法傳喚，無正當理由而不到場者，得科以五十元以下罰鍰，刑事訴訟
    法第一百七十八條第一項有明文。查本件抗告人甲○○於原審法院八十九年四月
    五日下午二時及同年四月二十一日下午二時之兩次傳喚中，第一次係因參加中寮
    鄉清水村遷村協調會，第二次係參加世界展望會捐助仁愛鄉互助村安置土石流受
    災戶組合房屋落成感恩典禮，該兩項活動，抗告人是否出席，並非完全無可替代
    ，故縱認其二次未出庭作證，均有交代南投縣政府法制室科員劉美華，以打電話
    之方式向原審法院承辦書記官郭瓊華，要求向法院請假，亦難認有正當之理由，
    原審法院依法裁定處以罰鍰，即無不當，其經合法傳喚，無正當理由而不到場之
    事實已屬灼然，本件抗告，並無理由，應予駁回。
四、據上論結，應依刑事訴訟法第四百十二條，裁定如主文。
中      華      民      國    八十九     年      十一     月    二十八  日
                                  臺灣高等法院臺中分院刑事第三庭
                                        審判長法  官  方  艤  駐
                                              法  官  廖  柏  基
                                              法  官  劉  連  星
右正本證明與原本無異。
不得再抗告。
                                              書記官  顏  子  良
中      華      民      國    八十九     年      十一     月    二十九  日
                                                                        Ｉ


司法院資訊處製作；財團法人民間司法改革基金會備份。
